臺灣高等法院刑事判決　　　　　　　　 96年度上易字第415號
上　訴　人
即　被　告　乙○○
選任辯護人　尤榮福律師
　　　　　　郭美春律師
上列上訴人因妨害自由案件，不服臺灣宜蘭地方法院95年度易字
第426號，中華民國96年1月17日第一審判決（起訴案號：臺灣宜
蘭地方法院檢察署95年度偵字第842號），提起上訴，本院判決
如下：
    主  文
原判決撤銷。
乙○○無罪。
    理  由
一、公訴意旨略以：被告乙○○與甲○○均為國光汽車客運公司
    羅東站之副站長，雙方因股權爭執及收購委託書等事而生不
    睦，乙○○於民國95年1月23日晚間8時15分許，前往甲○○
    所開設位於宜蘭縣三星鄉○○路○段807號之伍佰茶藝館旁之
    伍佰檳榔店內，因談及欲將甲○○調職之事而生爭執，乙○○竟對甲○○恫嚇稱「我不要玩萊爾富及seven，我要玩全
    家，我有叫我太太投保一千萬元」等語，而以加害生命、身
    體之事恐嚇甲○○，使甲○○心生畏懼而致生危害於甲○○
    之安全，因認乙○○涉犯有刑法第305條之恐嚇危害安全罪
    嫌云云。
二、按犯罪事實應依證據認定之，無證據不得認定其犯罪事實；
    又不能證明被告犯罪者，應諭知被告無罪之判決，刑事訴訟
    法第154條第2項、第301條第1項分別定有明文。而事實之認
    定，應憑證據，如未發現相當證據或證據不足以證明，自不
    能以推測或擬制之方法，為裁判基礎（最高法院40年台上字
    第86號判例）。再認定不利於被告之事實，須依積極證據，
    苟積極證據不足為不利於被告事實之認定時，即應為有利於
    被告之認定，更不必有何有利之證據（最高法院30年上字第
    816號判例）；又所謂「積極證據足以為不利被告事實之認
    定」係指據為訴訟上證明之全盤證據資料，在客觀上已達於
    通常一般之人均不致於有所懷疑，而得確信被告確曾犯罪之
    程度，若未達到此一程度，而有合理懷疑之存在時，即無從
    為有罪之認定（最高法院76年台上字第4986號判例）。再按
    刑法第305條恐嚇罪之成立，須被害人因加害人惡害之通知
    心生畏懼，而有不安全之感覺為要件；若被害人並未因之而
    生畏怖，即不足對其致生安全上之危險，尚難以該罪相繩。
    恐嚇罪之成立並不以行為人真有加害之意為必要，而被害人
    是否心生畏懼，亦應本於社會客觀經驗法則以為判斷基準。
三、公訴人認上訴人即被告乙○○涉犯前開罪名，無非係以證人
    甲○○、莫美珠、丙○○之證述及現場照片為論據。訊據被
    告乙○○矢口否認有前揭犯行，辯稱：其至告訴人住處係要
    對告訴人稱，其過年後之人事調動，並無對告訴人說到前揭
    恐嚇之語句，且證人丙○○當時並無在案發現場，其證詞不
    可採等語。
四、證據能力部分：
(一)、證人丙○○於警詢之陳述，係屬被告以外之人於審判外之陳
    述，業經被告以傳聞法則爭執其證據能力，依刑事訴訟法第
    159條第1項規定，應認上開證人於警詢之陳述無證據能力。
(二)、又被告以外之人於偵查中向檢察官所為之陳述，除顯有不可
    信之情況外，得為證據；證人依法應具結而未具結者，其證
    言不得作為證據，刑事訴訟法第159條之1第2項、第158條之
    3分別定有明文。被告雖爭執證人丙○○為被告以外之人，
    於檢察官偵查時未賦予被告反對詰問權，應無證據能力云云
    ，惟查證人甲○○、莫美珠、丙○○雖均為被告以外之人，
    然其等於檢察官偵查時之證述，均經過具結（偵查卷第14
    、15、21頁結文參照），且上開證人甲○○、莫美珠業經原
    審接受被告之反對詰問，況證人三人所證述之情節，亦屬相
    符，並無顯不可信之情況，依上開條文意旨，應認證人甲○○、莫美珠、丙○○於偵查中所為之證述具有證據能力。
(三)、就被告有口出我不要玩萊爾富及seven，我要玩全家，我有
    叫我太太投保一千萬元等語，固有下述之證據可憑。
１、證人即告訴人甲○○分於偵查及本院審理時結證稱：「他（
    指被告）告訴我過年後要把我降調成羅東站的站務員，我聽
    到後口氣有大聲一點，告訴他這是公司的事，不是他可以作
    主，他就說他不要玩萊爾富及seven，他要玩全家，他還說
    他叫他太太保一千萬元，我就告訴他我要保二千萬元‧‧‧
    當時我與我太太莫美珠在那邊泡茶，丙○○來買我的茶，我
    請被告喝茶，他說有事情，後來去隔壁檳榔攤那邊談，後來
    被告說他不要玩seven、萊爾富，要玩全家，且說他要保一
    千萬元」等語（見95年2月22日偵查筆錄、原審卷第63頁）
    ，核與證人莫美珠即告訴人甲○○之妻子到原審證述：「被
    告來時，我們邀他喝茶，他說他不喝茶，要談公事，後來就
    跟我先生到旁邊的檳榔攤去談，檳榔攤與賣茶的地方是連在
    一起，中間只有一道門，但門沒有關，有聽到他們在談，但
    是內容不是很清楚，但是後來大聲起來，有聽到萊爾富seve
    n不要，要玩全家，還聽到要投保一千萬」等語（見原審卷
    第71頁）相符，自堪信為真實。且證人丙○○亦於偵查中結
    證稱：「我當時看到的情形是我在那天晚上吃飽飯後大約8
    點多到甲○○的店裡面和他及他太太泡茶聊天，我們原本聊
    的很愉快，但聊到一半時，有一個穿西裝，年約4、50 歲的
    中年男子走近甲○○店裡，甲○○太太有招呼他喝茶，我當
    時看他一副不茍言笑的樣子，後來甲○○就帶他到隔壁房間
    去談話‧‧‧他們進去的房間我印象中是沒有關門，所以我
    們在店裡可以聽到他們談話的聲音，聲音還蠻大的‧‧‧後
    來我聽到那名中年男子的聲音說，他不要seven也不要萊爾
    富，他已做好準備，他要全家，他還說他有要求他太太保一
    千萬元，後來我就聽到甲○○說那他要保二千萬‧‧‧我當
    時可以感覺到那男子跟甲○○在爭執，而且這種對話跟台灣
    霹靂火一樣，我當時會有一點害怕的感覺」等語（見95 年3
    月14日偵查筆錄）在卷，核證人丙○○所述之情節，就檳榔
    攤與茶行相對位置、門是否有關起、聽聞被告所陳述之言詞
    內容、告訴人甲○○所回應之話語等內容，均與告訴人甲○○及證人莫美珠所述之情節內容相符，且依證人丙○○所證
    述之內容，其亦聽聞告訴人甲○○表示「他要投保二千萬元
    」等語，更可證被告確有以要太太投保一千萬元等語告知告
    訴人甲○○，否則告訴人甲○○何以回覆被告要投保二千萬
    元等語？參以證人丙○○與被告素無怨隙，僅為告訴人甲○○買茶之朋友關係，自無設詞誣陷被告之必要，故證人丙○○所為之證述自堪採信為真，可認被告確有於上開時地對告
    訴人甲○○陳述「我不要玩萊爾富及seven，我要玩全家，
    我有叫我太太投保一千萬元」等語無誤。
五、惟告訴人是否因此而心生畏懼？依證人丙○○上揭證詞，告
    訴人尚回答「伊要投保二千萬元」，且就告訴人有回應說要
    投保二千萬元，亦經告訴人及其妻莫美珠於原審（見原審卷
    第73頁）證述明確。再經詰問「被告說要投保一千萬元，你
    說要投保二千萬元，你是何意？」告訴人答「因為被告說要
    投保一千萬元，因為他威脅我，我當然要投比他高等語。」
    （見原審卷第67頁），是在當時之情境，告訴人既然回應被
    告其要投保二千萬元，亦當可認告訴人並未因被告上揭之言
    詞，有所畏懼，故其亦要加重保（二千萬元）來與被告互玩
    ；告訴人既有要與被告互相對幹之心態，亦見告訴人並未心
    生畏懼。再稽以證人甲○○於原審具結作證，（問：是否有
    說過乙○○你保重，我黑白兩道都熟？）答：那一天沒有。
    （問：大約哪一天有說過這句話？）答：時間不曉得。（見
    原審卷第66、67頁）依其答話意旨，亦見告訴人係有對被告
    「說過其黑白兩道都熟，要被告保重」之語，且此亦為被告
    於本院供明：「告訴人雖非案發當時所講，係以前先講的」
    等情，則告訴人既已先說出，要「被告保重，黑白兩道都熟
    之語」，心中本存要對被告不利，被告是否因此始有「投保
    一千萬元」之回應，自非無可能。加以觀之案發之際，就被
    告說出「要玩全家，有叫太太投保一千萬元」時，告訴人即
    馬上接口稱，其要投保二千萬元，顯見告訴人本無懼於被告
    說出要玩「全家」、「有叫太太投保一千萬元」等之恫語，
    才會說出「其要投保二千萬元」，來與被告互拼，故本院認
    從告訴人與被告爭執過程中並無見到告訴人有因而心生畏懼
    之情，則揆諸前揭說明刑法第305條之恐嚇罪，必需有致生
    被害人心生畏懼之結果，而本案之告訴人並未心生畏懼至明
    ，則起訴意旨認告訴人因而心生畏懼云云，尚有誤認。從而
    即難論以被告恐嚇之罪名。
六、本件事實已明，被告之辯護人聲請調取案發地點即告訴人之
    伍百檳榔店內之監視器監視畫面云云，據告訴人陳稱，其店
    內並無裝監視器，惟屋外（即進門處）有裝監視器，惟案發
    當時已損壞，且亦無法照到屋內之狀況；至於警卷案發地點
    （屋內）之監視器係案發後才加裝上去等語，惟因本件之事
    證已明，即無必要加以調取該監視器。此外，復查無其他積
    極證據足資證明被告有公訴人所指之恐嚇犯行，被告之犯罪
    尚屬不能證明，即應為無罪之諭知。原審未及詳查，遽予論
    罪科刑，自有未當。被告上訴意旨，執以指摘原判決不當，
    為有理由，應由本院將原判決撤銷，改為被告無罪之諭知。
七、至於被告上揭恫語，是否有足讓在案發現場之告訴人之妻莫
    美珠心生畏懼，應由檢察官另行調查偵辦。
據上論斷，應依刑事訴訟法第第369條第1項前段、第364條、第
301條第1項，判決如主文。
本案經檢察官羅榮乾到庭執行職務。
中　　華　　民　　國　　96　　年　　5　　月　　4 　日
　　　　　　　　　刑事第十四庭審判長法　官  陳志洋
                                    法  官  蔡聰明
                                    法  官  林秀鳳
以上正本證明與原本無異。
不得上訴。
                                    書記官  耿鳳君
中　　華　　民　　國　　96　　年　　5 　　月　　7 　　日
